【裁判字號】    98,上易,1730
【裁判日期】    980918
【裁判案由】    毒品危害防制條例
【裁判全文】
臺灣高等法院刑事判決                98年度上易字第1730號
上  訴  人  臺灣士林地方法院檢察署檢察官
被      告  甲○○
上列上訴人因被告違反毒品危害防制條例案件，不服臺灣士林地
方法院98年度審易字第780號，中華民國98年5月27日第一審判決
（起訴案號：臺灣士林地方法院檢察署98年度毒偵字第350號）
，提起上訴，本院判決如下：
    主  文
上訴駁回。
    事  實
一、甲○○曾因施用毒品案件，經臺灣臺東地方法院裁定令入戒
    治處所施以強制戒治1年，於民國89年6月9日強制戒治執行
    完畢釋放出所，並經臺灣臺東地方法院檢察署檢察官於89年
    6月21日以89年度戒毒偵字第53號為不起訴處分確定。又因
    贓物案件，經臺灣板橋地方法院以94年度簡字第4545號判決
    處有期徒刑3月確定，復因違反槍砲彈藥刀械管制條例案件
    ，分別經原審法院以94年度士簡字第1372號判決處有期徒刑
    6月確定，及臺灣臺北地方法院以95年度訴字第858號判決處
    有期徒刑1年8月，併科罰金新臺幣9萬元確定，再因施用毒
    品案件，分別經臺灣板橋地方法院以94年度簡字第5135號判
    決處有期徒刑6月確定、以95年度訴字第53號判決處有期徒
    刑1年2月確定，上開案件嗣經減刑並就前4案定應執行有期
    徒刑1年2月確定，再與他案接續執行，於97年4月17日縮刑
    期滿執行完畢。詎其仍不知悔改，於前案強制戒治執行完畢
    5年內二度再犯施用毒品罪，經法院判決有罪確定後，復基
    於施用第二級毒品甲基安非他命之犯意，於98年2月6日下午
    5時45分許為警採尿往前回溯4日內某時，在其位於臺北市○
    ○區○○街2段284巷2號居所，以將甲基安非他命置於玻璃
    球內燒烤吸食其煙霧之方式，施用甲基安非他命一次，嗣於
    98年2月6日下午4時20分許，為警在上址居處查獲，經採其
    尿液送驗結果呈安非他命、甲基安非他命陽性反應，始悉上
    情。
二、案經臺北縣政府警察局土城分局報請臺灣士林地方法院檢察
    署檢察官偵查起訴。
    理  由
一、前揭犯罪事實，業據被告甲○○於原審及本院審理時供認不
    諱（參見原審法院98年5月20日準備程序筆錄及審判筆錄及
    本院98年9月4日審判程序筆錄），又被告為警查獲時，經採
    集其尿液送檢驗結果，呈安非他命及甲基安非他命陽性反應
    ，有臺灣檢驗科技股份有限公司98年2月25日編號UL/2009/
    20325號濫用藥物檢驗報告1紙附卷可稽（見偵卷第71頁），
    足徵被告自白與事實相符，堪以採信。本件事證明確，被告
    犯行洵堪認定，應依法論科。
二、按毒品危害防制條例係於92年7月9日修正公布，自93年1月9
    日起施行。修正後已刪除二犯及三犯之規定，一改修法前繁
    雜之處遇程序，僅將施用毒品者簡化區分為初犯、再犯，並
    認施用毒品者係屬病患性犯人，以觀察、勒戒戒除其身癮，
    並以強制戒治去除其心癮。經觀察、勒戒或強制戒治執行完
    畢釋放後，若係5年後再犯該條例第10條施用毒品罪者，與
    同條例第20條第1項、第2項關於「初犯」之處理方式相同，
    檢察官應先聲請法院裁定令被告入勒戒處所觀察、勒戒，並
    視有無繼續施用毒品傾向，決定應予釋放、為不起訴之處分
    ，或應聲請法院裁定令入勒戒處所強制戒治；若係5年內「
    再犯」同條例第10條施用毒品罪者，依同條例第23條第2項
    規定，檢察官則應依法起訴。觀諸該條例第20條第3項之修
    正理由：「觀察、勒戒或強制戒治5年後再犯者，顯見前所
    實施之觀察、勒戒或強制戒治已足以遮斷其施用毒品之癮，
    為期自新及協助其戒除毒癮，對此5年後再犯者，爰明定仍
    適用初犯之規定，先經觀察、勒戒、強制戒治之程序。」及
    同條例第23條第2項之修正理由：「為配合簡化施用毒品犯
    之刑事處遇程序，並鑑於經觀察、勒戒或強制戒治執行完畢
    釋放後5年內再犯者，其再犯率甚高，原據以實施之觀察、
    勒戒及強制戒治既已無法收其實效，自應施以刑事處遇。」
    顯然如施用毒品者係前經觀察、勒戒或強制戒治等治療程序
    執行完畢5年後，始再施用毒品之「初犯」，因前所執行之
    觀察、勒戒或強制戒治已足收戒除毒癮之效，自應重新執行
    觀察、勒戒或強制戒治等治療程序，並於治療程序執行完畢
    後，由檢察官為不起訴處分，毋庸對之追訴處罰；反之，在
    「再犯」之情形，因其先前所為治療程序顯未能收戒斷毒癮
    之效，且考量施用毒品者之再犯率偏高，乃簡化其刑事處遇
    程序，而逕予追訴處罰，不再施以治療程序。參酌上開立法
    理由，修正毒品危害防制條例就施用毒品者，祇於「初犯」
    及「5年後再犯」二種情形，有其追訴條件之限制，及須於
    初犯經觀察、勒戒或強制戒治釋放後，5年內均無施用毒品
    之行為，始能認其前所實施之觀察、勒戒或強制戒治已足遮
    斷毒癮，而得於5年後再犯時，再予適用初犯之規定，重行
    觀察、勒戒等程序。倘5年內已經再犯，被依法追訴處罰，
    縱其第3次（或第3次以上）施用毒品之時間在初犯釋放5年
    以後，即與「5年後再犯」之情形有別，且因已於「5年內再
    犯」，顯見其再犯率甚高，原實施觀察、勒戒或強制戒治，
    已無法收其實效，而無5年戒斷期之存在，自無再經觀察、
    勒戒及強制戒治之必要，應由檢察官逕行起訴，始符新法修
    正之本旨（最高法院95年度台非字第59號判決意旨參照）。
    查被告前因施用毒品案件，經臺灣臺東地方法院裁定令入戒
    治處所施以強制戒治1年，於89年6月9日強制戒治執行完畢
    釋放出所，並經臺灣臺東地方法院檢察署檢察官於89年6月
    21日以89年度戒毒偵字第53號為不起訴處分確定。又因施用
    毒品案件，分別經臺灣板橋地方法院以94年度簡字第5135號
    判決處有期徒刑6月確定、以95年度訴字第53號判決處有期
    徒刑1年2月確定，有刑案資料查註紀錄表、全國施用毒品案
    件紀錄表及矯正簡表各1份在卷可稽，被告曾因施用毒品案
    件，經強制戒治執行完畢釋放後，5年內二度再犯施用毒品
    罪，並經法院判決確定，本案被告係4犯施用毒品罪，雖在
    前案強制戒治執行完畢釋放5年後，但參照上述判決意旨，
    仍應予追訴處罰。
三、次按甲基安非他命係毒品危害防制條例第2條第2項第2款所
    稱之第二級毒品。核被告施用甲基安非他命之行為，係犯毒
    品危害防制條例第10條第2項之施用第二級毒品罪。被告持
    有甲基安非他命進而施用，其持有甲基安非他命之低度行為
    為施用甲基安非他命之高度行為所吸收，不另論罪。又被告
    有事實欄所載犯罪科刑及執行情形，此有本院被告前案紀錄
    表1份附卷可考，其於前案有期徒刑執行完畢後，5年以內故
    意再犯本件有期徒刑以上之罪，為累犯，應依法加重其刑。
四、再按，毒品危害防制條例認施用毒品者具「病患性犯人」之
    特質，除降低施用毒品罪之法定刑外，並採以觀察、勒戒方
    式戒除其身癮及以強制戒治方式戒除其心癮之措施，足認僅
    對於施用毒品之犯人科以重刑，並不能使其戒除毒癮。另參
    諸世界各國之醫療經驗及醫學界之共識，咸認施用毒品成癮
    者，其心癮甚難戒除，絕難戒絕斷癮，致其再犯率均偏高（
    以新加坡為例，其執行強制戒治後再犯比例高達百分之72至
    75）。因此施用毒品者無法戒絕毒癮，一再施用，本為施用
    毒品者之特性，且新修正刑法已採一罪一罰，對於施用毒品
    者，每次施用毒品之犯行，均分別處罰，已足制裁被告各次
    施用毒品之犯行。本案被告雖曾因施用毒品案件，經依法院
    裁定令入戒治處所施以強制戒治1年，於89年6月9日強制戒
    治執行完畢釋放出所，又因施用毒品案件，分別經法院判決
    處有期徒刑6月、1年2月確定，仍無法戒除毒癮，復又觸犯
    本件犯行，可認被告具有「病患性犯人」之特質。
五、原審同此事實認定，依毒品危害防制條例第10條第2項，刑
    法第11條前段、第47條第1項、第41條第1項前段之規定，審
    酌本件被告僅施用毒品1次，其施用毒品係傷害自身健康，
    所生危害非鉅，又本件犯後被告已坦承犯行等一切情狀，認
    公訴人求處有期徒刑10月，容有過重，爰量處有期徒刑伍月
    ，並諭知易科罰金之折算標準以新臺幣壹仟元折算壹日。其
    認事用法，核無違誤，量刑亦甚妥適。檢察官上訴意旨略以
    ：按刑法上量刑之一般標準，應以行為人之責任為基礎，並
    審酌一切情狀，尤應注意刑法第57條所列各款事項，為科刑
    輕重之標準，諸如犯罪之手段、犯罪行為人違反義務之程度
    、犯罪所生之危險、犯罪行為人犯罪後之態度，均應綜合考
    量；又刑之量定，固為實體法上賦予法院得為自由裁量之事
    項，但此項職權之行使，仍應受比例原則、平等原則、罪刑
    相當原則之支配，審酌刑法第57條所列各款應行注意事項及
    一切情狀為之，使輕重得宜，罰當其罪，以符合法律授權之
    目的，此即所謂自由裁量權之內部界限，最高法院96年度台
    上字第2357號、97年度台上字第6874號判決意旨分別可資參
    照。經查：本案被告雖曾因施用毒品案件，經依法院裁定令
    入戒治處所施以強制戒治1年，於民國89年6月9日強制戒治
    執行完畢釋放出所，又因施用毒品案件，分別經法院判決處
    有期徒刑6月、1年2月確定。被告再犯本件施用第一級毒品
    犯行，顯現其經前次矯治後，仍不知悔改，且對刑罰之回饋
    力不佳，為使罰當其罪，以收一般及個別預防之效，實有酌
    量加重其刑之必要。況被告前幾次施用毒品罪為警查獲後，
    業分別經承審法院以前開判決處有期徒刑6月、1年2月確定
    ，已如前述，則本件原審判決就被告本次施用第一級毒品犯
    行，竟諭知較前開判決所宣告之刑為低之刑度，雖原審判決
    認被告係病患性犯人，惟施用毒品成癮應為如何之處遇，乃
    立法者之立法考量，屬於立法之核心領域，司法機關應予以
    尊重，我國立法者於立法時即認為施用毒品者有病患之特質
    ，故特別設立觀察勒戒、強制戒治等治療程序，施用毒品者
    於治療後，再犯施用毒品罪者，代表其治療無效而需以刑罰
    予以矯正，司法機關於個案判決時，應尊重立法者之立法考
    量，故原審判決於本件科刑時，以被告具病患性犯人之特質
    ，而予以輕判，顯係逾越法官之權限，侵害立法者之立法核
    心領域，殊屬不當，且依據原審判決所提出之標準，豈非宣
    示「犯越多次施用毒品罪者，越具病患性犯人之特質，而應
    更予以輕判」，如此量刑實不符國民感情，故原審判決之量
    刑除難收矯治之效外，似亦與比例原則、平等原則、罪刑相
    當原則有違。綜上，原審判決量刑過輕，容或未恰。為此，
    依法提起上訴，請求撤銷原審判決，並諭知被告有期徒刑10
    月以上之刑等語。惟按關於刑之量定，係實體法上賦予法院
    得為自由裁量之事項，倘其量刑已以行為人之行為罪責為基
    礎，並斟酌刑法第57條各款所列情狀，在法定刑度內，酌量
    科刑，如無偏執一端，致明顯失出失入情形，上級審法院即
    不得單就量刑部分遽指為不當或違法。經查：原審就其刑之
    裁量，已審酌上訴人即被告前曾因施用毒品，經觀察、勒戒
    及強制戒治，再犯本件，顯無戒除毒癮之決心，自制能力不
    足，惟念被告施用毒品之犯行，係屬對其自身健康之戕害行
    為，對社會所造成之損害尚非直接，犯後坦認犯行，態度可
    稱良好等一切情狀，為其量刑之基礎，並於理由欄內論敘綦
    詳，經核亦未逾法定刑度，或量刑輕重相差懸殊等裁量權濫
    用之情形，即不能任意指為違法。檢察官上訴，核無理由，
    應該駁回。
據上論斷，應依刑事訴訟法第368條，判決如主文。
本案經檢察官楊秀琴到庭執行職務。
中    華    民    國    98    年     9    月    18    日
                  刑事第十二庭  審判長法  官  蔡永昌
                                      法  官  蔡新毅
                                      法  官  陳榮和
以上正本證明與原本無異。
不得上訴。
                                      書記官  林吟玲
中    華    民    國    98    年    9     月    18    日
附錄：本案論罪科刑法條全文
毒品危害防制條例第10條第2項
施用第二級毒品者，處三年以下有期徒刑。


司法院資訊處製作；財團法人民間司法改革基金會備份。
